【裁判字號】    94,上易,2094
【裁判日期】    950222
【裁判案由】    妨害自由
【裁判全文】
臺灣高等法院刑事判決                94年度上易字第2094號
上  訴  人
即  被  告  乙○○
選任辯護人  陳景新律師
上列上訴人因妨害自由案件，不服臺灣新竹地方法院九十四年度
易字第一一五號，中華民國九十四年十月二十一日第一審判決（
起訴案號：臺灣新竹地方法院檢察署九十三年度偵字第五六一二
號），提起上訴，本院判決如下：
    主  文
原判決關於乙○○被訴妨害自由部分撤銷。
乙○○無罪。
    理  由
一、本件公訴意旨略以：
    被告乙○○夥同四名真實姓名年籍不詳成年男子，於民國（
    下同）九十三年八月三日晚上八時許，在新竹縣竹北市○○○路二六一號二樓鴻宴餐廳附設卡拉OK店內飲酒，乙○○與
    四名真實姓名年籍不詳之男子竟共同基於不法之犯意聯絡，
    先以強暴方式強灌店內服務生丙○○飲用啤酒三杯，使丙○○行無義務之事，因認被告不無涉犯刑法第三百零四條第一
    項以強暴使人行無義務之事之罪嫌云云。
二、公訴人認上訴人即被告乙○○涉有上開妨害自由之犯行，不
    外以告訴人丙○○、甲○○二人之指訴及證人譚文達、溫金
    台、譚斌美與姜金龍等人之證述為論據，惟經訊據被告乙○○，則堅詞否認其事，辯稱：伊當時去該餐廳之目的只是要
    唱歌，並無灌酒之事。伊認識丙○○已超過四年，在別家卡
    拉ＯＫ亦曾見過丙○○，鄭女不會喝酒，故伊不可能叫別人
    灌鄭女酒。丙○○所言不實在，伊未強迫鄭女，這完全沒有
    發生，在地方法院時也沒有對質，當時是隔離訊問，伊願意
    對質，也願意測謊，伊所講之話，地方法院都不相信，伊只
    承認有打架之事云云。
三、按犯罪事實應依證據認定之，無證據不得認定犯罪事實；不
    能證明被告犯罪者，應諭知無罪之判決，刑事訴訟法第一百
    五十四條第二項及第三百零一條第一項，分別定有明文。次
    按認定不利於被告之事實，須依積極證據，苟積極證據不足
    為不利於被告事實之認定時，即應為有利於被告之認定，更
    不必有何有利之證據；又事實之認定，應憑證據，如未能發
    現相當證據，或證據不足以證明，自不能以推測或擬制之方
    法，以為裁判基礎；被告否認犯罪事實所持之辯解，縱屬不
    能成立，仍非有積極證據足以證明其犯罪行為，不能遽為有
    罪之認定。而刑事訴訟法上所謂認定犯罪事實之積極證據，
    係指適合於被告犯罪事實之認定之積極證據而言，雖不以直
    接證據為限，間接證據亦包括在內；然而無論直接或間接證
    據，其為訴訟上之證明，須於通常一般之人均不致有所懷疑
    ，而得確信其為真實之程度者，始得據為有罪之認定，倘其
    證明尚未達到此一程度，而有合理之懷疑存在時，致使無從
    形成有罪之確信，根據「罪證有疑，利於被告」之證據法則
    ，即不得遽為不利被告之認定；再者，被害人所述被害情形
    如無疵可指，而就其他方面調查又與事實相符，則其供述未
    始不足據為判決之基礎；又告訴人之告訴，係以使被告受刑
    事訴追為目的，是其陳述是與事實相符，仍應調查其他證據
    以資審認（以上參見最高法院三十年上字第八一六號、廿九
    年上字第三一０五號、卅年上字第一八三一號、四十年台上
    字第八六號及七十六年台上字第四九八六號、三十二年上字
    第六五七號、五十二年臺上字第一三００號判例意旨）。
四、本院查：
（一）本件告訴人即被害人丙○○固迭為指陳於上開時地，曾被
      強灌酒之事實，證人即鴻宴餐廳負責人譚文達於偵訊時及
      原審審理時並證述：當時丙○○有送酒過去，及回來說被
      告他們強灌她酒，之後鄭女即去廁所吐；證人即在鴻宴餐
      廳擔任DJ工作之溫金台於偵訊及原審審理時亦證稱：被告
      他們有四、五人，坐在第一桌，丙○○送酒過去，那桌人
      有灌丙○○酒，之後鄭女回到吧台，說被他們強制灌酒，
      並跑去廚房嘔吐等事實，惟查：
    (1)、被害人丙○○於九十三年九月十二日第一次警訊時係指
        稱：「乙○○起身過來用手摸我肩膀，另二名乙○○同
        桌朋友就把我拉過去強灌我二杯啤酒。」，於九十三年
        十一月二十二日檢察官偵查中指稱：「我看到他（指被
        告）有使眼色叫他朋友二個人把我壓在椅子上，不讓我
        站起來，乙○○的朋友拿啤酒叫我敬乙○○，我不肯，
        他們就強灌我三杯，大部分我喝進去。」，於九十四年
        八月二十九日原審審理時指稱：「他們叫我坐下陪喝酒
        ，我就說不可以陪喝酒，乙○○就示意他的同夥，就有
        二個男子分別站在我兩邊，用手壓我的肩膀，把我壓坐
        在椅子上，另外一個男子拿酒過來往我嘴巴裡灌，乙○○就站在我正對面看，我身體被二名男子強壓，拿酒灌
        我的人不是被告，但他一直跟他的同夥使眼色，他有使
        眼色，他的同夥才有動作。」云云，由上開被害人之指
        訴，可知被告並未親自動手參與強灌被害人酒；至於被
        害人所指被告用眼睛暗示乙節，不惟已為被告所堅詞否
        認，被害人對於此部分所指，復未能舉證以實其說，尚
        難僅憑被害人之片面指訴，即遽予認定被告有以眼暗示
        之動作，而令共負妨害自由之罪責。至於告訴人即丙○○之夫甲○○就被告被訴妨害自由部分，其所指，均係
        依據其妻丙○○向其轉述而來，經查並無其他積極證據
        佐證，自不得採為被告犯上開罪之證據。
    (2)、證人即上開鴻宴餐廳之負責人譚文達固曾證述：「丙○○有跟我說被告他們強灌她酒，之後她就去廁所吐，我
        有看到她吐，當時丙○○的外觀看起來是有喝酒的情形
        ，而她平常是不喝酒」等語（參見93年度偵字第5612號
        第63頁、原審卷第67至69頁），證人即在鴻宴餐廳擔任
        DJ工作之溫金台亦證稱：「被告他們有四、五位到店裡
        來，有點啤酒，有六瓶，是丙○○送過去，那桌的人有
        灌丙○○酒，之後她有回到吧台，說被他們強制灌酒，
        就跑去廚房嘔吐，當時看得出來她的樣子有喝酒，因為
        臉很紅，並且她很生氣」等詞，惟其等二人之證詞，只
        能證明被害人丙○○曾向其二人表示有被與被告同桌之
        客人灌酒及曾嘔吐之事實，惟到底係何人所灌？被告有
        無參與灌酒之實施？被告在丙○○被強灌酒之前或之際
        ，有無以眼色示意？均未能證明，是其等二人之證詞，
        亦不能為被告犯共同妨害自由罪之證明。
    (3)、至於證人姜金龍於警訊及本院審理中，均否認曾看見被
        害人丙○○被強灌酒之情形，其所為之證詞，只能證明
        被害人丙○○所指被灌酒，被害人之夫甲○○獲知其事
        ，到達該餐廳之後，曾看見被害人夫婦二人曾被打之事
        實，而不能證明被告有參與強灌酒或曾以眼色示意之情
        事。另證人譚斌美於九十三年八月二十六日警訊時所為
        之證詞，只能證明其當時係到該鴻宴餐廳消費唱歌，曾
        看到被告參與打被害人丙○○及甲○○之事實，但並未
        供證曾看見被告有參與強灌酒或曾以眼色示意之事實。
        是其等二人之證詞，亦均不足為被告犯妨害自由罪之證
        明。
五、綜上所述，本件告訴人所指，因乏積極證據資以佐證，經查
    復無其他證據證明被告確有上開妨害自由之犯行，是本件被
    告之妨害自由犯行尚屬不能證明。詎原審疏未詳究，遽為被
    告有罪之認定，尚有未當。本件被告之上訴意旨否認犯此部
    分犯行，難認為無理由，應由本院將此部分判決撤銷改判，
    另為被告無罪之諭知。
六、據上論斷，應依刑事訴訟法第三百六十九條第一項前段、第
    三百六十四條、第三百零一條第一項，判決如主文。
本案經檢察官張啟彬到庭執行職務。
中    華    民    國    95    年    2     月    22    日
                  刑事第三庭審判長法  官  許國宏
                                  法  官  林銓正
                                  法  官  許增男
以上正本證明與原本無異。
不得上訴。
                                  書記官  葉金發
中    華    民    國    95    年    2     月    22    日


司法院資訊處製作；財團法人民間司法改革基金會備份。
